臺灣高等法院臺南分院民事判決　　　93年度勞上易字第5號
上　訴　人
即　原　告　乙○○
訴訟代理人　黃小舫　律師
上　訴　人
即　被　告　瑞友有限公司
法定代理人　甲○○
訴訟代理人　蔡麗珠　律師
　　　　　　江信賢　律師
上列當事人間請求給付退休金事件，兩造均對於中華民國93年10
月20日台灣台南地方法院92年度勞訴字第31號第一審判決提起上
訴，本院於94年3月15日言詞辯論終結，茲判決如下：
    主  文
原判決關於駁回後開第二項部分及該部分訴訟費用之裁判暨假執
行之聲請均廢棄。
上廢棄部分，上訴人瑞友有限公司應再給付上訴人乙○○新台幣
壹拾參萬陸仟捌佰肆拾柒元及自民國九十一年十月一日起至清償
日止，按週年利率百分之五計算之利息。
上訴人乙○○其餘上訴駁回。
上訴人瑞友有限公司上訴駁回。
第一審（確定部分除外）、第二審訴訟費用，由上訴人乙○○負
擔二分之一，餘由上訴人瑞友有限公司負擔。
上訴人乙○○假執行之聲請駁回。
    事  實
甲、上訴人乙○○方面：
一、聲明：(一)原判決關於駁回上訴人乙○○在第一審請求新台幣
　　（下同）七十七萬二千五百零六元之訴及法定利息暨命負擔
  　該部分訴訟費用之裁判均廢棄。(二)右廢棄部分，上訴人瑞友
    有限公司（以下簡稱瑞友公司）應再給付上訴人乙○○七十
    七萬二千五百零六元暨自民國（下同）91年9月1日起至清償
    日止，按年息百分之五計算之利息。(三)第一、二審訴訟費用
    均由上訴人瑞友公司負擔。(四)上訴人乙○○願供擔保，請准
    宣告假執行。
二、陳述：除與原判決記載相同者，茲引用之外，補稱：
　(一)查兩造對上訴人乙○○之工作年資均無爭執，主要爭點在於
　  上訴人乙○○之工作年資何時起有勞動基準法（下稱勞基法）
    之適用？兩造間所簽訂之「確認書」內約定之核發標準「每
    一年年資底薪半個月，月薪以新台幣九千元計算」有無違反
    勞基法之強行規定？
　(二)上訴人乙○○自66年7月31日起受雇於案外人瑞士藥廠股份
    有限公司（下稱瑞士藥廠），上訴人乙○○對此雖否認，然
    此有勞工保險局之投保資料明細表清楚載明上訴人自69年4
    月14日至75年5月2日止，投保單位確為該藥廠，又據上訴人
    乙○○各類所得扣繳憑單，直至82年6月份，上訴人乙○○
    仍自瑞士藥廠領有薪資，是上訴人乙○○自66年7月31日起
    ，至少至82年6月份，確實係受雇於瑞士藥廠。而瑞士藥廠
    乃經營西藥之製造，屬製造業，查製造業係自73年8月1日勞
    基法公佈施行之日起，即有勞基法之適用；至於該法施行前
    ，瑞士藥廠既屬製造業，設有工廠，並申請取得有工廠設立
    登記證，屬工廠法所規定之工廠，此部分上訴人乙○○之年
    資當時自有「台灣省工廠工人退休規則」之適用。是上訴人
    乙○○受雇於瑞士藥廠之年資部分，當時並非無法令可資適
    用，自亦無適用勞僱雙方協商之餘地，則兩造所簽立之確認
    書，關於此部分年資退休金計算之標準自應因違反勞基法之
    強行規定而無效。是依勞基法第八十四條之二之規定，上訴
    人乙○○受雇於瑞士藥廠之年資部分66年7月31日至73年7月
    31日勞基法施行前，其退休金之給予標準，應適用台灣省工
    廠工人退休規則之規定；73年8月1日至少至82年6月份止，
    則應依勞基法計算之。上訴人瑞友公司就此部分主張依兩造
    確認書所定退休金計算標準計算上訴人乙○○之退休金，洵
    屬無據。
　(三)倘鈞院認為勞工退休金計算標準之法令適用，應以勞工退休
　  時所受僱之事業主何時起適用勞基法或其他相關法令為斷，
    惟上訴人乙○○雖退休於上訴人瑞友有限公司（下稱瑞友公
    司），然該公司與案外人瑞士藥廠實質上是為同一事業，此
    有上訴人瑞友公司員工對外名片均係印製「瑞士藥廠股份有
    限公司」、電話接聽均稱「瑞士」，公司尾牙或員工應徵時
    公司均以瑞士藥廠名義，經營上二者根本是一體，否則怎會
    有員工勞保公司任意改掛？扣繳憑單時而係上訴人瑞友公司
    、時而係「瑞士」？上訴人瑞友公司又怎會輕易承認上訴人
    乙○○於瑞士藥廠工作之年資？
　(四)上訴人乙○○之勞保投保單位雖由瑞士藥廠改為瑞仕公司，
　　再改為上訴人瑞友公司，薪資扣繳申報單位有時為瑞士藥廠
　　、有時為上訴人瑞友公司，然在上訴人乙○○主觀認知上，
　　各公司均為同一事業，且對內對外均以瑞士藥廠自稱。然上
　  訴人瑞友公司卻以分設公司之方式，利用各公司營業登記項
　　目之不同，開始適用勞基法之時間有別，將勞工形式上轉僱
 　 於適用勞基法較晚之公司，並以該公司名義與退休勞工簽訂
    確認書，企圖規避法律規範，並將給付勞工之退休金降至最
    低，此種行為以類似於「脫法行為」，對於處弱勢之勞工殊
    有不公。上訴人乙○○雖係於上訴人瑞友公司辦理退休並由
    其承認年資，然其本應於73年即受勞基法保障之退休金權益
    ，不應因雇主分設公司並形式上轉僱員工之手段而剝奪。上
    訴人乙○○之工作年資，應自73年8月1日起至91年8月31日
    止，均有勞基法之適用，應按該法第五十五條之規定計算其
    退休金，兩造就此部分之退休金計算雖定有確認書，該確認
    書仍因違反勞基法之規定而無效；適用勞基法以前之年資即
    66年7月31日起至73年7月31日止，則應適用台灣省工廠工人
    退休規則計算。
　(五)退言之，縱鈞院仍認上訴人瑞友公司係自87年3月1日起適用
    勞基法，故上訴人乙○○之年資自該日起至91年8月31日退
    休時始照勞基法之規定計算退休金。按依勞基法第八十四條
    之二及第五十五條，上訴人乙○○適用勞基法之年資為四年
    六月，在十五年以內，故每年給予兩個基數，又滿半年者以
    一年計，故應為十個基數。原審計算此部分年資為五年六月
    ，基數為六，係將上訴人乙○○全部工作年資併計，並認定
    適用勞基法後之工作年資，係全部工作年資超過十五年之部
    分，故該等年資每滿一年僅給予一個基數，然此種計算方法
    ，顯與法令相違。
　(六)蓋依行政院勞工委員會就上開適用勞基法後工作年資退休金
　  計算之疑義，曾有台87勞動3字第43879號函釋，亦即勞工適
    用本法前工作年資之退休給與，低於當時法令標準者，其適
    用本法後之工作年資退休金計算，應以適用本法後之工作年
    資單獨計算其是否超過十五年，以決定各該年資應給予一個
    或兩個基數，而非就全部之工作年資合併計算，適用勞基法
    之年資是否為全部年資中超過十五年之部分以決定之。上訴
    人乙○○退休時所簽立之確認書，退休條件顯劣於勞基法之
    退休金計算方法，是其適用勞基法後之工作年資退休金計算
    ，自應依前開原則，其適用勞基法後之工作年資既未超過十
    五年，每年應給予兩個基數，則上訴人乙○○該部分年資應
    以十個基數計算退休金，原審判決此部分之認定顯有違誤。
　(七)又原審就上訴人乙○○受僱期間所領得之日當費與季獎金、
　　銷售獎金，均認為非經常性給與，不列入平均工資計算。惟
  　查，上訴人瑞友公司所發放之「日當費」，不僅由字面無法
    看出究係何種性質之給付，其業務代表薪資辦法中亦未說明
    其性質，僅規定業務代表、區域經理得按日計算；觀諸上訴
    人乙○○之薪資表，日當費是按當月上班日數計算，亦即有
    上班就有，此不但係因工作而獲得之報酬，亦為「其他名義
    之經常性給與」，自為工資而應列入平均工資計算。而上訴
    人乙○○退休前六個月所領得之日當費雖為每日二百元，然
    依照上訴人瑞友公司業務代表薪資辦法之規定，業務專員日
    當費為每日二百五十元，上訴人乙○○自88年7月起即擔任
    業務專員，故上訴人瑞友公司應給付上訴人乙○○之日當費
    應以每日二百五十元計算，此點業經原審確認之。故關於上
    訴人乙○○平均工資計算之日當費部分，應以每日兩百五十
    元計算為當。
　(八)另關於季獎金與銷售獎金，雖要達到相當業績始得領取，然
　  依據最高法院90年台上字第913號判決及行政院勞工委員會
    87台勞動2字第035198函釋意旨，本件季獎金與銷售獎金自
    應列入平均工資計算，原判決之認定，顯有違誤。
三、證據：援用第一審所提證據，並提出行政院勞工委員會函釋
    影本、最高法院93年台上字第913號判決書各乙份為證。
乙、上訴人瑞友公司方面：
一、聲明：(一)原判決不利上訴人瑞友公司部分均廢棄。(二)右開廢
    廢棄部分，請求駁回上訴人乙○○在第一審之訴及假執行之
    聲請。(三)第一、二審訴訟費用由上訴人乙○○負擔。
二、陳述：除與原判決記載相同者，茲引用之外，補稱：
　(一)原審認定上訴人瑞友公司係歸類為「國際貿易業」，因而係
　  自87年3月1日起適用勞基法，故於66年7月31日起至87年2月
    28日止之年資，適用兩造間之確認書計算。於87年3月1日至
    91年8月31日止，適用勞基法第五十五條之規定計算。於此
    ，原判決就上開時點即有關上訴人瑞友公司歸類部分之認定
    ，顯有誤會。
　(二)蓋上訴人瑞友公司係屬買賣批發業，非國際貿易業（因上訴
　　人瑞友公司並無進出口卡可執行國際貿易業務），係屬行政
  　院勞工委員會所認定係屬「其餘一切勞雇關係」，先前亦無
    勞基法之適用，依行政院勞工委員會87年12月31日台87勞動
    1字第059605號公告（原判決誤引86年9月1日台86勞動1字第
    037287號公告），係自88年1月1日起方指定適用勞基法，並
    非87年3月1日起適用。故正確之退休金計算式應為：上訴人
    乙○○66年7月31日起至87年12月31日，共有年資二十一年
    五月，於適用勞基法前，依兩造退休協議之確認書，其退休
    金為九萬六千三百七十五元（計算式：9000×0.5×21＋900
    0×0.5/12×5＝96375）；另自88年1月1日起至91年8月31日
    止，適用勞基法第五十五條之規定，其年資為三年八月，基
    數為四，如依原判決所認定之平均工資為二萬六千四百十七
    元，其退休金為十萬五千六百六十八元（計算式：26417×4
    ＝105668），則合計應為二十萬二千零四十三元。
　(三)另上訴人乙○○於91年9月1日自請退休時，上訴人瑞友公司
    原即同意給付十九萬九千六百六十八元，此亦為兩造所不爭
    執。然原判決就上訴人乙○○請求給付自91年9月1日起至清
    償日時之利息（原判決就此亦顯有錯誤，蓋上訴人乙○○自
    始起訴利息部分係自91年10月1日起算），應無理由依法應
    予駁回。
　(四)查上訴人乙○○未有任何新證據，猶仍主張其係自66年7月3
    1日受雇於瑞士藥廠，且兩造所簽訂之確認書無效等云云。
    惟查，上開爭點業經原審多次開庭並函調諸多資料，惟上訴
    人乙○○始終無法證明與瑞士藥廠間曾存在有勞動契約，且
    上訴人乙○○亦不否認長居於台中縣霧峰鄉，故工作內容為
    負責中部地區藥品之推銷業務，僅每月視公司業務推展需要
    至上訴人瑞友公司開會一至二次。上訴人乙○○之工作內容
    顯與工廠法所稱之「工人」不符，除無受雇於瑞士藥廠之事
    實，其工作型態亦非屬工人，復提前詞，顯無理由。
　(五)本件上訴人乙○○顯有所混淆訴訟間之兩造當事人。蓋本件
　　訴訟當事人係「瑞友有限公司」，與「瑞士藥廠」二者顯為
　  不同之法人，除有不同之報稅資料，亦屬不同之法人登記。
    上訴人乙○○應針對兩造間之權利義務關係主張，然卻一再
    主張訴訟以外當事人間之糾紛，混淆本件焦點。
　(六)另上訴人乙○○係自66年7月31日起受雇於訴外人中大西藥
    行，負責訪問客戶推銷藥品之業務，有僱傭契約可稽。該藥
    行當時即已負責經銷瑞士藥廠之藥品，因中大西藥行依當時
    之勞工保險條例非屬強制加保對象，為使員工多份保障，才
    為上訴人乙○○參加勞工保險，並經瑞士藥廠同意，由瑞士
    藥廠開立扣繳憑單以寄保於瑞士藥廠。嗣於75年4月底，中
    大西藥行結束營業，訴外人瑞仕公司同意雇用部分員工，故
    上訴人乙○○於75年5月3日另行與該公司簽訂僱傭契約及保
    證書，並向勞工保險局變更上訴人乙○○之加保單位為瑞仕
    公司。85年4月底，瑞仕公司結束營業，故上訴人乙○○自
    85年5月1日起，受雇於上訴人瑞友公司，迄至91年8月31日
    自請退休時止。上情均為原審調查甚詳，並無疑義。
　(七)上訴人瑞友公司否認上訴人乙○○曾受雇於瑞士藥廠，況上
　　訴人瑞友公司所營事業為買賣業，自無工廠法規定之適用。
 　 又上訴人瑞友公司所謂同意承認被上訴人自66年7月起之年
    資，係就員工資遣及退休之計算而言，並明示在上訴人瑞友
    公司於88年1月1日納入勞基法適用範圍前，退休金核發標準
    為每一年年資底薪半個月，勞基法施行後以該法之規定為原
    則，此有兩造不爭執之確認書可稽。足證兩造就被上訴人乙
    ○○於上訴人瑞友公司任職期間所涉退休金計算方式已有協
    議，且該協議並不違反勞基法之規定，應屬有效。上訴人乙
    ○○猶執陳詞謂應適用工廠法及台灣省工廠工人退休規則計
    算伊之退休金，顯於法無據。
三、證據：援用第一審所提證據，並提出報紙剪報、適用勞基法
    之行業別附表影本各乙份為證。
    理  由
一、上訴人乙○○於原審起訴主張：上訴人乙○○於66年7月31
    日任職於訴外人瑞士藥廠，69年4月14日加入勞保，75年5月
    3日瑞士藥廠將上訴人乙○○之勞保險改由訴外人瑞仕公司
    辦理，85年5月1日上訴人乙○○之勞保復改屬上訴人瑞友公
    司投保，上訴人乙○○在瑞士藥廠、瑞仕公司工作年資均經
    上訴人瑞友公司承認在案。上開三家公司設址、營業項目均
    屬相同，二十五年來上訴人乙○○均從事販賣瑞士藥廠之產
    品，且上訴人乙○○每月回公司開會地點均相同，嗣向上訴
    人瑞友公司申請退休核准，其自66年7月31日至91年8月31日
    工作年資共計二十五年一月，符合勞動基準法自請退休之規
    定。又上訴人乙○○自66年7月31日至73年7月31日止共有年
    資七年，適用台灣省工廠工人退休規則第九條之規定，有十
    四個基數；而73年8月1日至91年8月31日適用勞動基準法第
    五十五條規定共有年資十八年一月，共有二十六點五個基數
    ，總計四十點五個基數。按上訴人乙○○退休前六個月平均
    薪資為三萬六千三百元，累計上訴人瑞友系司應給付退休金
    一百四十七萬零一百五十元、特別休假工資十六萬九千二百
    二十八元。又依上訴人瑞友公司業務代表薪資辦法之規定，
    業務代表之日當費用為二百元，業務專員之日當費為二百五
    十元，而上訴人乙○○自88年7月起即擔任業務專員，然公
    司仍依業務代表之規定給付日當費二百元，故期間少給付日
    當共計七百八十四日，每日差額五十元，共少給付三萬九千
    二百元。為此依勞動契約法律關係提起本訴，請求上訴人瑞
    友公司給付上訴人乙○○一百六十七萬八千五百七十八元（
    其中退休金一百四十七萬零一百五十元、特別休假工資十六
    萬九千二百二十八元、日當費三萬九千二百元）及利息等語
    。（原審判決上訴人瑞友公司應給付上訴人乙○○二十九萬
    零三百二十七元及其中二十五萬一千一百二十七元自91年9
    月1日起至清償日止，又其中三萬九千二百元自92年10月18
    日起至清償日止，均按年息百分之五計算之利息，並准供擔
    保為假執行之宣告，駁回上訴人乙○○其餘之訴及執行之聲
    請，兩造均就其敗訴部分提起上訴。）
二、上訴人瑞友公司則以：(1)上訴人瑞友公司係屬買賣批發業，
    並非國際貿易業，依行政院勞工委員會之公告，自88年1月1
    日起始適用勞基法，並非87年3月1日起開始適用。故上訴人
    乙○○正確之退休金計算式應為：66年7月31日起至87年12
    月31日，共有年資二十一年五月，在適用勞基法之前，依兩
    造退休協議之確認書，其退休金為九萬六千三百七十五元（
    計算式：9000×0.5×21＋9000×0.5/12×5＝96375）；另
    自88年1月1日起至91年8月31日止，適用勞基法第五十五條
    之規定，其年資為三年八月，基數為四，如依原判決所認定
    之平均工資為二萬六千四百十七元計算，其退休金為十萬五
    千六百六十八元（計算式：26417×4＝105668）。則合計應
    為二十萬二千零四十三元。(2)又上訴人瑞友公司同意承認上
    訴人乙○○自66年7月起之年資，係指員工資遣及退休金之
    計算而言，並明示在上訴人瑞友公司於88年1月1日納入勞基
    法適用範圍前，退休金核發標準為每一年年資底薪半個月，
    勞基法施行後以該法之規定為原則，此有兩造不爭執之確認
    書可稽。足證兩造就上訴人乙○○於上訴人瑞友公司任職期
    間所涉退休金計算方式已有協議，且該協議並不違反勞基法
    之規定，應屬有效，被上訴人猶主張應適用工廠法及台灣省
    工廠工人退休規則計算之退休金，於法無據。(3)上訴人瑞友
    公司否認上訴人乙○○曾服務於瑞士藥廠，上訴人瑞友公司
    與瑞仕公司、瑞士藥廠並非同一公司。(4)上訴人乙○○之薪
    資，其中日當費、汽車、機車津貼、銷售獎金、作業用品代
    金、開會車資、季獎金及差費不應列入工資等語資為抗辯。
三、上訴人乙○○主張：上訴人乙○○自85年5月1日起在上訴人
    瑞友公司任職，至91年8月31日自請退休。另上訴人乙○○
    於87年12月31日曾簽立確認書乙紙予上訴人瑞友公司，確認
    其工作年資自66年7月起算至87年12月止，計21.4年各情，
    業據上訴人乙○○提出扣繳憑單十份、薪資表四十四份、薪
    資存摺二份、離職證明書一份、確認書一份為證（以上均為
    影本），為上訴人瑞友公司所不爭，上訴人乙○○前揭事實
    之主張，堪信真實。
四、本案兩造爭執重點，在於「上訴人瑞友公司與訴外人瑞士藥
    廠、瑞仕公司是否同一事業單位，有無勞動基準法第五十七
    條規定之適用？」、「上訴人乙○○退休前六個月平均工資
    若干？」、「上訴人乙○○之退休金應如何計算？」爰分述
    之：
  (一)上訴人瑞友公司與訴外人瑞士藥廠、瑞仕公司是否同一事業
　　單位？經查：
　  (1)上訴人瑞友公司與訴外人瑞仕公司，事務所均設於台南市
      ○○路○段一五八號二樓，至於瑞士藥廠事務所則設於台
      南縣永康市○○里○○街一六四號。惟瑞友公司之負責人
      為甲○○，股東羅柏鋒、馬桂欽、羅文瑩、黃明悅；瑞仕
      公司之董事為黃斯勤，股東為馬桂欽、羅柏鋒、羅文楨；
      瑞士藥廠之負責人則為羅文秀，董事為羅昌霞、羅昌梅，
      監查人為廖欽龍各情，業據原審法院依職權向經濟部中部
      辦公室函查在案，此有瑞士藥廠及瑞仕公司之法人事項登
      記卡及上訴人乙○○提出之瑞友公司變更登記卡可稽（原
      審卷1第39頁至第43頁、第101頁至第120頁），依上記載
      內容，瑞士藥廠、瑞仕公司與上訴人瑞友公司三者，其董
      事及股東並不相同，況三家公司均為依法登記之法人，公
      司法人人格及財務各自獨立，並不相隸屬。縱上訴人瑞友
      公司於上訴人乙○○之服務證明書載明「上訴人乙○○自
      66年7月31日起至85年4月30日期間任職該公司關係企業，
      再轉任本公司」（原審九十二年南勞調字第九號證三），
      惟瑞士藥廠、瑞仕公司及瑞友公司在法律上仍非同一公司
      ，上訴人瑞友公司自不承受瑞士藥廠、瑞仕公司對上訴人
      乙○○所負之義務。
    (2)證人蔡重山於原審固證稱：「（為何會轉到瑞友服務？）
      當初我到瑞士藥廠服務應徵時都是瑞士藥廠，但是公司老
      是變更公司名稱，並變更負責人，因為負責人都是人頭。
      我轉到瑞友是因為我一直在瑞士服務他們開會時就改變名
      字。（是否與上訴人乙○○同事？）我與上訴人乙○○從
      73年到88年9月都是同事關係。後來我離職上訴人乙○○
      還在職。」（原審卷1第49頁）「公司要變更名稱、變更
      負責人都是內部的決議，他們開會的時候就會告訴我們，
      我們要變更名稱、要變更負責人，我們也沒有辦法改變。
      他們規避稅款及人事費用，真正的老闆是羅永桂，他說要
      承認我們的全部年資。」（原審卷1第90頁至第91頁）等
      語。惟瑞士藥廠、瑞仕公司與上訴人瑞友公司係三個獨立
      的法人，其法人人格及財務各自獨立，業如前述，上訴人
      瑞友公司並無變更公司名稱或負責人之情事，證人蔡重山
      證稱公司老是變更公司名稱及變更負責人云云，並無證據
      足資佐證，此項證人證言，委無足採。
    (3)證人蔡重山另證稱「真正的老闆是羅永桂他說要承認我們
      的全部年資」云云，茲查上訴人瑞友公司之股東名冊等資
      料，訴外人羅永桂並非上訴人瑞友公司之法定代理人或其
      授權之人，縱令證人蔡重山所稱上開事實屬實，對上訴人
      瑞友公司亦不生效力。至於證人蔡重山提出渠75年度之扣
      繳憑單其扣繳單位名稱有「瑞士藥廠」、「瑞仕公司」，
      固有各類所得扣繳憑單二紙附原審卷可稽，與上訴人乙○
      ○提出之81年、82年度各類所得扣繳憑單上之扣繳單位名
      稱有「瑞士藥廠」、「瑞仕公司」情形相同，惟同一年度
      有二個不同公司之扣繳憑單，應係服務者變更單位所致，
      難認「瑞士藥廠」、「瑞仕公司」與上訴人瑞友公司係同
      一事業。
    (4)上訴人乙○○又主張瑞友公司對外均以瑞士藥廠名義徵人
      ，其所徵業務代表供上訴人瑞友公司僱用，且上訴人瑞友
      公司所有業務人員對外仍以瑞士藥廠之名進行業務銷售，
      足見上訴人乙○○開始進入之公司為瑞士藥廠且瑞仕公司
      與瑞友屬同一事業，提出報紙廣告及上訴人乙○○及其他
      同事名片為證云云。惟查上訴人乙○○所提出之報紙廣告
      影本其上僅載有「瑞士藥廠（股）公司，業務代表，．．
      ．台南市○○路○段一五八號業務部收」等文字，瑞士藥
      廠之事務所所在地固與上訴人瑞友公司地點相同，惟尚難
      遽以認定上訴人瑞友公司對外徵人係以瑞士藥廠之名義為
      之。另上訴人乙○○提出伊及同事郭維輝、陳清炎、蔡重
      山、張土事及陳鵬輝服務於瑞士公司之名片為證，充其量
      僅能證明渠等曾服務於瑞士藥廠而已，亦不足以認定瑞士
      藥廠與上訴人瑞友公司為同一事業單位。
  　(5)上訴人乙○○另主張：「瑞士藥廠為稅務問題公司名稱不
      僅有瑞仕、瑞友、中大尚有捷瑞有限公司、瑞國有限公司
      、忠大藥行有限公司、泰和貿易股份有限公司、濟時藥品
      股份有限公司，此可由上訴人乙○○任職時九十一年七月
      份使用捷瑞公司、瑞友公司、泰和貿易股份有限公司及忠
      大藥行有限公司與濟時藥品股份有限公司之出貨單可知」
      等語云云。查上訴人乙○○提出之出貨單十一紙、統一發
      票二紙及客戶匯款單具名之公司分別為捷瑞有限公司、忠
      大藥行有限公司、泰和貿易股份有限公司、濟時藥品股份
      有限公司及瑞國有限公司，與上訴人瑞友公司均無關涉，
      又上訴人乙○○提出九十、九十一年間瑞士藥廠寄件予上
      訴人乙○○之信封二紙及九十年歲末瑞士藥廠之摸彩餐會
      照片二幀，均僅能證明瑞士藥廠於九十年、九十一年間曾
      寄信與上訴人乙○○，及瑞士藥廠曾舉辦九十年歲末餐會
      ，不能證明該二信封係由上訴人瑞友公司以瑞士藥廠名稱
      與上訴人乙○○聯絡及上訴人瑞友公司以瑞士藥廠名稱辦
      理尾牙餐會，是亦不能證明瑞士藥廠與上訴人瑞友公司係
      同一事業。又證人羅永桂即中大藥品股份有限公司之負責
      人具狀表示伊並不認識上訴人乙○○，證人廖欽龍具狀表
      示伊為瑞士藥廠之總經理，惟伊只認識上訴人乙○○而已
      ，有羅永桂及廖欽龍所書寫之信函附卷可佐，上訴人乙○
      ○亦已表示毋庸傳喚該兩名證人到庭（九十三年一月七日
      言詞辯論筆錄），亦不能為必要之證明。
    (6)綜上事證，上訴人乙○○所稱：「上訴人乙○○自始至終
      均受瑞士藥廠指揮監督」及「瑞士藥廠、瑞仕公司與上訴
      人瑞友公司係同一事業」云云，均無積極證據證明，況本
      件瑞士藥廠、瑞仕公司及上訴人瑞友公司名稱各異，負責
      人不同，其等法人人格各自獨立，不僅與勞動基準法第五
      十七條「勞工工作年資以服務同一事業者為限。但受同一
      雇主調動之工作年資，及依第二十條規定應由新雇主繼續
      予以承認之年資，應予併計」規定，所稱「同一」雇主之
      要件不合，亦不符同法第二十條所謂事業單位「改組」或
      「轉讓」之情形，應無勞動基準法第五十七條規定之適用
      。
  (二)上訴人乙○○退休時平均工資金額若干？
  　(1)按「退休金基數之標準，係指核准退休時一個月平均工資
      」，勞動基準法第五十五條第一項第一款、第二項定有明
      文。又所謂「平均工資」係指「計算事由發生之當日前六
      個月內所得工資總額除以該期間之總日數所得之金額。工
      作未滿六個月者，謂工作期間所得工資總額除以工作期間
      之總日數所得之金額。至於「工資」的定義，係謂勞工因
      工作而獲得之報酬；包括工資、薪金及按計時、計日、計
      月、計件以現金或實物等方式給付之獎金、津貼及其他任
      何名義之經常性給與均屬之。」勞動基準法第二條第三款
      定有明文。又「按所謂工資，係指勞工因工作而獲得之報
      酬，勞動基準法第二條第三款前段定有明文，是工資係勞
      工之勞力所得，為其勞動之對價，且須為經常性之給與，
      始足當之。所謂經常性之給與，係指非勞動基準法施行細
      則第十條所列各款之情形，縱在時間上、金額上非固定，
      只要在一般情形下經常可以領得之給付即屬之。亦即只要
      某種給與係屬工作上之報酬，在制度上有經常性者，即得
      列入平均工資以之計算退休金。」、「特別獎金，似有績
      效獎金之性質，如以勞工工資達成預定目標而發給，亦屬
      其因工作而獲得之報酬，依勞基法第二條第三款，暨施行
      細則第十條規定屬工資範圍，於計算退休金時應列入平均
      工資計算，此有行政院勞工委員會台勞動二字第○三五
      一九八號可按。」分別有最高法院八十六年度台上字第一
      六八一號、九十三年度台上字第九一三號判決可稽。
    (2)上訴人瑞友公司對於上訴人乙○○退休前六個月之薪資中
      ，有關「底薪二萬元」、「藥師加給三千元」、「年資加
      給三千元」及「業務津貼五百元」等項為經常性給與，應
      納入平均工資計算部分並不爭執，惟否認「日當費」、「
      汽、機車津貼」、「銷售獎金」、「作業用品代金」、「
      開會車資」、「季獎金」及「差旅費」等項應列入工資，
      爰分述如下：
      1.日當費或開會日當部分：依上訴人瑞友公司九十年度業
        務代理薪資辦法（以下簡稱薪資辦法）第一條基本薪資
        辦法第六項規定：日當費：業務代表：全區每日200元
        ，區域經理（業務專員）：全區每日250元（原審卷一
        第一百七十一頁），此項日當費係列入上訴人瑞友公司
        業務代表之基本薪資之內，上訴人瑞友公司出具之離職
        證明亦載明上訴人乙○○職務係「業務專員」，此外，
        上訴人乙○○並稱「日當費係指膳食費，上班每日有二
        百元日當費，除了請假日以外，日當費每日都有，只要
        有上班就有傳真，有傳真就有」（原審卷一第一百八十
        四頁），其性質與「指勞工因工作而獲得之報酬，且須
        為經常性之給與」工資要件相符，應列為工資。
      2.汽機車津貼部分：上訴人瑞友公司薪資辦法第一條基本
        薪資第七項規定，汽車津貼辦法：(一)適用試用人員：每
        月3000元，包括修理、保養以及油費等之補貼。(二)適用
        於正式任用人員：每月5000元，每月按銷售目標達成發
        給。此項汽機車津貼，上訴人瑞友公司既列為基本工資
        ，並與「勞工因工作而獲得之報酬，且須為經常性之給
        與」工資要件相符，應屬工資，要屬無疑。
      3.季獎金：按上訴人瑞友公司薪資辦法三、季考績獎金(一)
        每三個月為一季，每季結算核發一次。(二)依據銷售達成
        率、毛利達成率以及營業貢獻額考核標準，達成標準者
        ，依據營業貢獻額提撥固定百分比作為獎金，查此項季
        獎金有績效獎金之性質，如以勞工工資達成預定目標而
        發給，亦屬其因工作而獲得之報酬，依勞基法第二條第
        三款，暨施行細則第十條規定屬工資範圍，於計算退休
        金時應列入平均工資計算，此有上開行政院勞工委員會
        台勞動二字第○三五一九八號可按（最高法院九十三
        年度台上字第九一三號判決參照），應列入工資，上訴
        人瑞友公司否認季獎金係工資，洵不足採。
      4.銷售獎金：依上訴人瑞友公司薪資辦法第二條規定，銷
        售獎金僅適用於試用期間人員（原審卷第一百七十二頁
        ），業務代表並不包括在內（同辦法第一條參照），而
        上訴人乙○○對其為業務代表乙節並不爭執，並自認「
        要達到每月月績百分之七十才有，如果沒有達到就沒有
        。」，顯見銷售獎金並非經常性之給與，此部分上訴人
        乙○○請求列為工資，不應准許。
      5.作業用品代金、差旅費及開會車資部分：按「差旅費、
        差旅津貼、交際費、夜點費及誤餐費」及「工作服、作
        業用品及其代金」部分，並非「經常性給與之工資」，
        此觀之勞動基準法施行細則第十條第九款、第十款規定
        自明。上訴人乙○○請求給付作業用品代金、差旅費部
        分，與上開規定不符，不應准許。至於「開會車資」係
        有參加開會才發給，業據上訴乙○○於原審陳明在卷，
        核其性質應屬差旅津貼，依上說明，亦不應列入平均工
        資。
      6.綜上所述，累計上訴人乙○○退休前六個月之工資，包
        含底薪、藥師加給、年資加給、業務津貼、日當費、開
        會日當、汽機車津貼等項目，九十一年三月份工資三萬
        二千元、同年四月份工資三萬五千元、同年五月份三萬
        三千一百元、同年六月份三萬五千九百元、同年七月份
        工資三萬零一百元、同年八月份工資二萬九千五百二十
        三元（總計：十九萬五千六百二十三元）。另上訴人乙
        ○○領得九十一年四月份季獎金一萬二千元、同年七月
        領得季獎金一萬零八百元，此有上訴人乙○○銀行存摺
        附卷足證（九十二年度南勞調字第九號證七、證八），
        累計上訴人乙○○退休前六個月工資總額為二十一萬八
        千四百二十三元，平均每月工資為三萬六千四百零三元
        （計算方法：218423÷6=36403）。
  (三)上訴人乙○○之退休金應如何計算？
  　(1)據上訴人乙○○自承於八十七年十二月三十一日出具與上
      訴人瑞友公司之確認書，其上載明「立確認書人乙○○任
      職於瑞友公司，茲自民國八十八年度起，本事業體納入勞
      基法適用範圍，為因應此項法律適用之變動，釐正勞動基
      準法施行前後分段處理之原則：在勞動基準法施行前，資
      遣與退休辦法，遵循本事業單位之人事規章（退休金核發
      標準為每一年年資底薪半個月）；在勞動基準法施行後，
      其一切有關權利義務，以勞動基準法之規定為原則，勞動
      基準法之未規定事項，遵循本事業單位之人事規章規定；
      茲為釐清本人之年資為自民國六十六年七月起至第八十七
      年十二月止，計21.4 年，底薪為9000元」（九十二年度
      南勞調字第九號卷證五），上開確認書所載上訴人乙○○
      「服務年資21.4年」，上訴人瑞友公司亦承諾願依21.4年
      資計算，給付上訴人乙○○退休之年資（原審卷一第九十
      一頁，第一百三十二頁、第一百八十七頁，本院卷第七十
      七頁、第九十二頁），此乃私法自治、契約自由原則之體
      現（最高法院九十二年度台上字第二三七四號判決要旨參
      照），自無不許之理。
    (2)茲查上訴人瑞友公司係經營：1.西藥買賣業務、2.代理前
      項產品投標、報價、經銷業務、3.前項產品之進出口等業
      務，有瑞友公司變更登記表在卷足憑（原審卷第十六頁）
      ，依行政院勞工委員會八十七年十二月三十一日台八十七
      勞動一字第０五九六０五號公告，自八十八年起適用勞動
      基準法，此為上訴人乙○○所不爭（本院卷第一百零二頁
      、原審卷九十二年度南勞調字第九號卷證五），依勞動基
      準法第五十五條第一項第一款「按其工作年資，每滿一年
      給與兩個基數．．未滿半年者以半年計，滿半年者以一年
      計。」之規定，上訴人乙○○退休年資自八十八年一月一
      日起至九十一年八月三十一日止部分，退休基數為八基數
      （計算方法：3×2＋2＝8），退休金額二十九萬一千二百
      二十四元（計算方法：8×36403＝291224）。至於上訴人
      乙○○前服務瑞士藥廠、瑞仕公司（自六十六年七月一日
      至八十五年四月三十日）及瑞友公司（自八十五年五月一
      日起至八十七年十二月三十一日）部分，依上訴人乙○○
      之確認書所載內容（經上訴人瑞友公司承認在案），並無
      勞動基準法規定之適用，依上開確認書內容「在勞動基準
      法施行前，資遣與退休辦法遵循本事業單位之人事規章規
      定（退休金核發標準為每一年年資底薪半個月）．．．底
      薪九千元」，計算上訴人乙○○此部分得請求之退休年資
      共二十一年六月（確認書誤為21.4年），累計為九萬六千
      七百五十元。（計算方法：9000×21.5×0.5＝96750）
    (3)上訴人乙○○雖主張其前服務瑞士藥廠、瑞仕公司（自六
      十六年七月一日至八十五年四月三十日）及瑞友公司（自
      八十五年五月一日起至八十七年十二月三十一日）期間，
      瑞士藥廠自七十三年八月一日起適用勞動基準法，如依上
      訴人乙○○上開確認書僅以底薪九千元計算退休金額，顯
      低於最低工資每月一萬五千八百四十元，違反勞動基準法
      強制規定云云。按勞動基準法第八十四條之二明定「勞工
      工作年資自受僱之日起算，適用本法前之工作年資，其資
      遣費及退休金給與標準，依其當時應適用之法令規定計算
      ；當時無法令可資適用者，依各該事業單位自訂之規定或
      勞雇雙方之協商計算之。適用本法後之工作年資，其資遣
      費及退休金給與標準，依第十七條及第五十五條規定計算
      。」，查上訴人瑞友公司自八十八年一月一日始適用勞動
      基準法，此為上訴人乙○○不爭，因此上訴人乙○○退休
      年資在八十七年十二月三十一日以前部分，並不適用勞動
      基準法之規定。而依上訴人瑞友公司承認且願意履行上訴
      人乙○○於八十七年十二月三十一日所簽署之確認書，係
      就上訴人乙○○任職他公司（指瑞士藥廠、瑞仕公司）期
      間所涉退休金計算方式之協議（註：承認服務年資21.4年
      、每年給與底薪半個月、底薪九千元），上訴人瑞友公司
      僅承認上訴人乙○○之服務年資及退休金計算之標準，並
      不承受瑞士藥廠及瑞仕公司應負擔給付退休金之義務，依
      契約自由原則，於法並無不合，上訴人乙○○主張確認書
      所載「每一年年資底薪半個月，月薪以九千元計算」部分
      ，違反勞動基準法之強制規定，核無理由。
    (4)依上說明，上訴人乙○○得請求上訴人瑞友公司給付八十
      八年一月一日起至九十一年八月三十一日止退休金部分，
      退休基數為八，金額為二十九萬一千二百二十四元；另上
      訴人乙○○請求自六十六年七月一日至八十七年十二月三
      十一日退休金部分（其中六十七年七月三十一日至七十五
      年五月二日在瑞士藥廠服務；七十五年五月三日至八十五
      年四月三十日在瑞仕公司服務；八十五年五月一日至八十
      七年十二月三十一日在瑞友公司服務），金額為九萬六千
      七百五十元，累計金額共為三十八萬七千九百七十四元（
      計算方法：291224＋96750＝387974）。
五、上訴人乙○○又主張其於八十八年七月起即擔任業務專員，
    上訴人瑞友公司規定業務專員之日當費為二百五十元，業務
    代表之日當費為二百元，惟上訴人瑞友公司僅依業務代表之
    規定給付日當費二百元，期間少給付日當費七百八十四日，
    每日差額五十元，共少給付三萬九千二百元等語，並提出上
    訴人瑞友公司出具上訴人乙○○職稱為「業務專員」之離職
    證明書一紙為證（九十二年度南勞調字第九號卷證三），復
    經證人馬吉良原審證稱「我印象中上訴人乙○○離職時職稱
    是業務專員」（原審卷1第219頁），互核相符，上訴人乙○
    ○主張自八十五年五月一日起至九十一年八月三十一日止擔
    任業務專員乙節，應堪採信。從而，上訴人乙○○請求上訴
    人瑞友公司應給付自八十八年七月一日至九十一年八月三十
    一日其擔任業務專員期間，減少給付之日當費七百八十四日
    （詳細日數參見九十二年度南勞調字第九號附表四），每日
    差額五十元，共為三萬九千二百元（計算方法：50×784 ＝
    39200），亦無不合，應予准許。
六、上訴人乙○○主張上訴人瑞友公司另應給付八十七年至九十
    一年之特別休假工資共十六萬九千二百二十八元部分，為上
    訴人瑞友公司所否認，並辯稱「上訴人乙○○自八十五年五
    月一日起受雇於上訴人公司，自八十六年五月一日起，工作
    滿一年，應有特別休假七日，上訴人乙○○均已休假完畢」
    等語。惟查，員工之出勤卡保存期限為一年，不惟勞動基準
    法第三十條第三項定有明文，復有台南市政府九十三年五月
    十四日南市勞動字第０九三００四０一四九０號函可稽，上
    訴人乙○○既無員工出勤卡可佐，復無其他積極證據證明，
    空言請求上訴人瑞友公司應給付特別休假工資十六萬九千二
    百二十八元，委無足採。
七、上訴人瑞友公司雖辯稱「九十一年九月一日上訴人乙○○自
    請退休時，該公司已同意給付退休金十九萬九千六百六十八
    元，惟上訴人乙○○拒絕受領，上訴人瑞友公司就此並不負
    遲延責任」云云，惟依最高法院59年度台上字第172號判決
    意旨「以言詞提出給付，非僅以言詞通知為已足，並須事實
    上已有給付之準備。若事實上無給付之準備，徒為給付之通
    知，不生言詞提出之效力。」所示，上訴人瑞友公司並未證
    明已有給付之準備，並不生提出之效力，依法仍應負遲延責
    任。
八、綜上所述，本件上訴人乙○○依法得向上訴人瑞友公司請求
    八十八年一月一日起至九十一年八月三十一日止退休金部分
    ，金額二十九萬一千二百二十四元；自六十六年七月一日至
　　八十七年十二月三十一日退休金部分（其中六十七年七月三
　  十一日至七十五年五月二日在瑞士藥廠服務；七十五年五月
    三日至八十五年四月三十日在瑞仕公司服務；八十五年五月
    一日至八十七年十二月三十一日在瑞友公司服務），金額為
    九萬六千七百五十元；另上訴人瑞友公司減少給付日當費部
    分，上訴人乙○○得請求三萬九千二百元，累計金額為四十
    二萬七千一百七十四元，原審在上訴人乙○○請求二十九萬
    零三百二十七元範圍及其中二十五萬一千一百二十七元及自
    民國九十一年十月一日（原審判決誤載九十一年九月一日）
    起至清償日止；其中三萬九千二百元自九十二年十月十八日
    止均按年息百分之五計算利息予以准許，並准供擔保為假執
    行或免為假執行宣告部分，核無不合，此部分上訴人瑞友公
    司之上訴並無理由，應予駁回。至於原審駁回上訴人乙○○
    請求十三萬六千八百四十七元（000000－000000＝136847）
    及自九十一年十月一日起至清償日止，按年息百分之五計算
    之利息及假執行之聲請部分，洵有未洽，上訴人乙○○上訴
    指摘原判決該部分不當，求為廢棄改判，為有理由，應由本
    院將原判決該部分廢棄，並改判如主文第二項所示；至於上
    訴人乙○○其餘上訴，則無理由，併應駁回。
九、假執行宣告：
　　上訴人乙○○陳明就上訴勝訴部分，願供擔保宣告假執行，
    惟上訴人乙○○上訴勝訴部分金額僅十三萬六千八百四十七
    元，未逾一百五十萬元，已不得上訴而告確定，此部分假執
    行之聲請，應予駁回。
十、本件事証已臻明確，兩造其餘攻擊防禦方法及証据資料，核
    與本件判決結果不生影響，不予一一論述，併予敘明。
結論：本件上訴人乙○○之上訴，為一部分有理由，一部分無理
由，上訴人瑞友公司上訴為無理由，依民事訴訟第四百四十九條
第一項、第四百五十條、第七十九條判決如主文。
中　　華　　民　　國　　94　　年　　3　　 月　　29　　日
                  民事第三庭    審判長法　官　林輝雄
                                      法　官　徐宏志
                                      法　官　曾平杉
上為正本係照原本作成。
不得上訴。
中　　華　　民　　國　　94　　年　　4　　 月　　4 　　日
                                      書記官　葉秀珍
　　　　　　　　　　　　　　　　　　　　　　　　　Ｊ
